臺灣高等法院臺中分院刑事判決　　　　99年度上易字第1585號
上　訴　人　臺灣臺中地方法院檢察署檢察官
上　訴　人
即　被　告　黃嘉琳
　　　　　　劉武雄
被　　　告　潘奎宏
上列上訴人等因傷害等案件，不服臺灣臺中地方法院99年度易字
第2782號中華民國99年10月19日第一審判決（起訴案號：臺灣臺
中地方法院檢察署99年度偵字第4028號），提起上訴，本院判決
如下：
    主    文
原判決關於劉武雄公然侮辱及定應執行刑部分均撤銷。
劉武雄犯公然侮辱罪，處拘役拾日，如易科罰金，以新臺幣壹
仟元折算壹日。
其他上訴駁回。
劉武雄撤銷改判部分及上訴駁回部分所各處之刑，應執行拘役肆
拾日，如易科罰金，以新臺幣壹仟元折算壹日。
    犯罪事實
一、劉武雄與友人潘奎宏於民國99年1月24日下午4時40分許，帶
    其認養之狗，前往臺中市西區○○○○道施打預防針，適有
    素未謀面之黃嘉琳在該處送養流浪貓，劉武雄在等候之際，
    因看向黃嘉琳及其送養之流浪貓，黃嘉琳即對劉武雄稱：「
    為什麼一直瞪我？」，且黃嘉琳因懷疑劉武雄及潘奎宏2人
    係與其素有仇隙之隔壁鄰居所指示到場與其作對之人，竟基
    於公然侮辱之犯意，以臺語發音公然朝劉武雄及潘奎宏辱罵
    稱：「整天都在看人家洗澡」、「沒有人要，變態啦，變態
    啦，兩個人都在看人家洗澡啦，垃圾人啊，隔壁來的。」、
    「啊！隔壁來的，看人家在洗澡，不要臉，沒有查埔人要…
    沒有女人要，看人家洗澡，啊，變態，這兩個是變態，啊，
    變態，啊。」等語，並朝向劉武雄、潘奎宏2人吐口水，足
    以貶損劉武雄、潘奎宏2人之名譽；劉武雄見狀即持其所有
    具拍照功能之行動電話機具，拍攝黃嘉琳向潘奎宏吐口水之
    照片，嗣因路人告知劉武雄及潘奎宏不要理會黃嘉琳，劉武
    雄不甘受辱，遂基於公然侮辱之犯意，公然朝黃嘉琳辱罵稱
    ：「叫警察來捉走，她可能有精神有問題。」、「真的是精
    神分裂症。」、「大家看啊，精神憂鬱症。」、「你以為你
    長得漂亮、誰看你，很肥，是賺吃查某（臺語），不要在這
    裡丟臉。」等語，足以貶損黃嘉琳之名譽。嗣劉武雄語畢欲
    轉身離去現場時，黃嘉琳竟憤而基於傷害之犯意，持其斜背
    包朝劉武雄左臉頰及後頸部甩去（外觀未造成明顯傷口），
    並徒手朝劉武雄之臉部抓去，造成劉武雄受有左鼻根部0.8
    公分擦傷之傷害；斯時，劉武雄亦基於傷害之犯意，將黃嘉
    琳之手指咬住，致黃嘉琳之左手大拇指造成開放性傷口。
二、案經黃嘉琳、劉武雄、潘奎宏訴由臺中市警察局第一分局報
    告臺灣臺中地方法院檢察署檢察官偵查起訴。
    理    由
一、被告黃嘉琳、劉武雄2人有罪部分：
（一）認定犯罪事實所憑之證據及理由：
      訊據被告黃嘉琳、被告劉武雄固均坦承有與對方發生口角
      ，惟均否認涉有公然侮辱及傷害犯行，(1)被告黃嘉琳辯稱
      ：從頭到尾都是被告劉武雄及被告潘奎宏2人惹事鬧事的
      ，他們2人是看其告他們，他們才告其，其並沒有用斜背
      包打被告劉武雄及用手抓他的臉，因為被告劉武雄之診斷
      證明書上有記載外觀無明顯傷口，那天其根本沒有出手，
      是他們一到現場就在亂，他們2人吐其口水，其推開他們
      ，之後被告劉武雄就咬其了；因為被告劉武雄說其洗澡全
      身脫光光身材那麼爛能看嗎，且在現場罵其「又肥，又醜
      ，賺吃查某」，所以其才會罵他們不要臉、變態、偷看人
      家洗澡，你在哪裡偷看人家洗澡，2人都是垃圾人，他們
      一直說其是「賺吃查某」又吐其口水云云。(2)被告劉武雄
      則辯稱：其沒有對被告黃嘉琳講如起訴書所載的這些話的
      內容，當時其右手骨折用三角巾吊著，左手提著狗籠，如
      果被告黃嘉琳沒有對其作任何動作的話，以其的身高怎麼
      可能用嘴巴咬到被告黃嘉琳的手指，更何況其真的沒有咬
      她，偵查中其當庭有提供錄音光碟，錄音光碟中被告黃嘉
      琳說其等是133號派來的，顯然被告黃嘉琳是與別人有糾
      紛，誤認其等是對方的人，且被告黃嘉琳從警訊到偵查筆
      錄都指述前後不一，一下說是被告潘奎宏拍她的臉，一下
      說是其先吐她口水，後來又改說是被告潘奎宏先吐她口水
      ，其才跟著吐，講話顛三倒四不足採信，且被告黃嘉琳傷
      害其的部分有證人潘奎宏及簡妙珊可以作證，證人簡妙珊
      在偵查中說女生用手推男生的頭，女生指的是被告黃嘉琳
      ，男生指的是其，因為依照其受傷的部位，被告黃嘉琳打
      其的時候，其根本不可能咬到她的手指云云。惟查：
  １、被告黃嘉琳朝告訴人即被告劉武雄及潘奎宏辱罵稱：「整
      天都在看人家洗澡」、「沒有人要，變態啦，變態啦，兩
      個人都在看人家洗澡啦，垃圾人啊，隔壁來的。」、「啊
      ！隔壁來的，看人家在洗澡，不要臉，沒有查埔人要…沒
      有女人要，看人家洗澡，啊，變態，這兩個是變態，啊，
      變態，啊。」等語；被告劉武雄對告訴人即被告黃嘉琳辱
      罵稱「叫警察來捉走，她可能有精神有問題。」、「真的
      是精神分裂症。」、「大家看啊，精神憂鬱症。」等語一
      節，業經原審於99年10月5日行審判程序時當庭勘驗被告
      劉武雄於偵查中所提案發現場之錄音光碟內容，並作成錄
      音譯文記載於審判筆錄中甚明（見原審卷第43頁），而被
      告黃嘉琳、被告劉武雄當庭對於渠等有為上開話語亦均不
      否認。又被告劉武雄有對被告黃嘉琳稱「你以為你長得漂
      亮、誰看你，很肥，是賺吃查某（臺語），不要在這裡丟
      臉。」之公然侮辱話語，亦經告訴人即被告黃嘉琳於偵查
      、原審審理時指述明確，並無矛盾相左之情形，當可採信
      。又按所謂補強證據，係指供述以外，其他足資以證明自
      白之犯罪事實確具有相當程度真實性之證據而言。其所補
      強者，「非以事實之全部為必要」，但須因補強證據與自
      白之相互利用，而足使犯罪事實獲得確信者，始足當之，
      此有最高法院74年臺覆字第10號判例可資參照。本案有關
      告訴人即被告黃嘉琳指訴被告劉武雄有對其稱「你以為你
      長得漂亮、誰看你，很肥，是賺吃查某（臺語），不要在
      這裡丟臉。」等語，因與上開原審勘驗之公然侮辱話語，
      係在相同地點，且在接續之時間為之，而上開原審勘驗之
      錄音帶譯文，已足以佐證被告劉武雄確有對告訴人即被告
      黃嘉琳有公然侮辱之言語，此因與告訴人即被告黃嘉琳上
      開指述相符，該補強證據與其指述之相互利用，已足認告
      訴人即被告黃嘉琳上開指述為事實。詳言之，上開原審勘
      驗之錄音內容譯文雖無錄得「你以為你長得漂亮、誰看你
      ，很肥，是賺吃查某（臺語），不要在這裡丟臉。」，但
      該錄音內容係由被告劉武雄所提出，且與告訴人即被告黃
      嘉琳指述地點相同、時間密接，其內並錄得被告確有其他
      對告訴人即被告黃嘉琳之公然侮辱言語，則原審勘驗之錄
      音內容譯文已足以補強主要證據─告訴人即被告黃嘉琳之
      指述具有可信性而與事實相符，縱其證明之事實為某部分
      事實，非為全部事實，但因其之補強而可使告訴人即被告
      黃嘉琳指述之犯罪事實獲得確信，則告訴人即被告黃嘉琳
      指述即具有證明力，足以採信。被告2人在不特定人或多
      數人所得共見共聞之情形下，互相叫罵攻訐，且渠等所出
      言之內容客觀上均足以貶損他人之社會評價，使人感到羞
      辱，其2人有公然侮辱之犯行實堪認定。另被告黃嘉琳除
      以上開言語公然侮辱告訴人即被告劉武雄及潘奎宏外，依
      告訴人即被告劉武雄及潘奎宏自警詢、偵查中及原院審理
      時，及告訴人劉武雄在本院審理時之迭次指述，被告黃嘉
      琳尚有朝渠2人吐口水之客觀上亦足以貶抑他人於社會群
      體生活之人格評價之輕蔑行為，且有告訴人即被告劉武雄
      於偵查中所提光碟中存檔之被告黃嘉琳面向告訴人即被告
      潘奎宏之照片乙幀在卷足稽，堪認告訴人即被告劉武雄及
      潘奎宏指述被告黃嘉琳有朝渠2人吐口水之行為應與事實
      相符，被告黃嘉琳此部分行為亦係犯有公然侮辱罪行。
  ２、被告黃嘉琳及被告劉武雄2人雖均否認有傷害對方之行為
      ，惟查，告訴人即被告黃嘉琳於警詢、偵查中及本院審理
      時迭次指述：其推被告劉武雄後，被告劉武雄就將其手指
      咬下去，其就馬上將手抽回來，但已經遭被告劉武雄咬傷
      等語，而告訴人即被告劉武雄於偵查中亦指述：被告黃嘉
      琳用重物即她所背的包包往其頸部後面襲擊，連續性的動
      作且抓傷其的臉，其不知道她用哪隻手抓傷其的臉等語，
      另證人即同案被告潘奎宏於偵查中亦具結後證稱：當被告
      黃嘉琳發現被告劉武雄拿手機拍她時，被告黃嘉琳就拿起
      黃色小小的側背包往被告劉武雄臉頰打等語。且證人簡妙
      珊於偵查中亦結證稱：其只有看到女生（指被告黃嘉琳）
      用手推男生（指被告劉武雄）的頭等語，顯見被告黃嘉琳
      與被告劉武雄於案發現場確有肢體衝突。又依告訴人即被
      告黃嘉琳所提出之衛生署臺中醫院第0000000號診斷證明
      書記載，告訴人即被告黃嘉琳確受有「手指開放性傷口」
      之傷害，且有告訴人即被告黃嘉琳於案發當日於上開醫院
      外科所拍攝左手大拇指受傷之照片影本1紙附卷可稽，而
      依告訴人即被告劉武雄所提出之衛生署臺中醫院第000000
      0號診斷證明書記載，被告劉武雄經診斷結果係：「左臉
      頰、頸部挫傷（外觀無明顯傷口）。左鼻根部擦傷。」，
      暨卷附行政院衛生署臺中醫院99年6月21日中醫歷字第099
      0005456號函之說明欄記載：「二依據病歷記載病患劉君
      （指被告劉武雄）於99年1月24日至本院急診診治，99年1
      月27日於骨科門診追蹤當時主訴三天前遭人毆打左臉頰及
      頸部痛，然當時理學檢查並無外觀異樣且活動正常，無法
      僅憑患者之主訴就下挫傷之診斷，故加註說明『外觀難以
      辨認』。」等語，及該函所檢附病患劉武雄之急診病歷顯
      示，告訴人即被告劉武雄確受有左鼻根部0.8公分擦傷之
      傷害，是參酌被告黃嘉琳及被告劉武雄2人之上開受傷部
      分及渠等指述遭對方傷害之經過，堪認應係被告黃嘉琳徒
      手抓告訴人即被告劉武雄之臉部時，造成告訴人即被告劉
      武雄受有左鼻根部0.8公分擦傷之傷害，而斯時，被告劉
      武雄遂將告訴人即被告黃嘉琳伸來之手指咬住，始致告訴
      人即被告黃嘉琳之左手大拇指造成開放性傷口。至於被告
      劉武雄辯稱：其當時其右手骨折用三角巾吊著，左手提著
      狗籠，如何能傷害黃嘉琳云云，然被告劉武雄係以口咬傷
      ，與被告劉武雄之雙手有無受傷或提他物無關。被告劉武
      雄、黃嘉琳2人空言否認有為傷害對方之辯詞，應與事實
      不符而不足採信，是被告黃嘉琳與被告劉武雄上開傷害犯
      行，均事證明確，洵堪認定。
  ３、被告黃嘉琳上訴意旨略以：被告黃嘉琳否認有以背包攻擊
      告訴人劉武雄臉部或頸部之情節，亦否認有以手抓告訴人
      劉武雄臉部之情節，告訴人劉武雄臉上的擦傷，應係被告
      黃嘉琳為避免告訴人劉武雄繼續朝其吐口水之現時侵害，
      以手推開告訴人劉武雄頭部所致，應認係正當防衛。告訴
      人劉武雄與潘奎宏亦係本案被告，與被告黃嘉琳立場對立
      ，告訴人劉武雄與潘奎宏之指述難免偏頗而不足採信。而
      證人簡妙珊之證述，至多證明當日有言語衝突發生，其所
      看到黃嘉琳的動作係「推」的動作，並沒有看到被告黃嘉
      琳「抓」或以背包攻擊告訴人劉武雄之情節，而與劉武雄
      所述黃嘉琳以手抓傷其臉部之陳述不相符合，亦徵被告黃
      嘉琳所辯：為免遭繼續吐口水而以手推開之情節為真。告
      訴人劉武雄提出99年1月24日衛生署臺中醫院診斷證明書
      、99年1月27日診斷證明書，對照該兩張診斷證明書，可
      知99年1月27日「左鼻根部擦傷」之傷害已痊癒，傷勢甚
      為輕微，至於「左臉頰、頸部挫傷」之傷勢，檢察官於偵
      查時函詢告訴人劉武雄就醫情形，行政院衛生署臺中醫院
      函覆表示：「依據病歷記載病患劉君於99年1月24日至本
      院急診診治，99年1月27日於骨科門診追蹤，當時主訴三
      天前遭人毆打左臉頰及頸部痛，然當時理學檢查並無外觀
      異樣且活動正常，無法僅憑患者之主訴就下挫傷之診斷，
      故加註說明「外觀難以辨認」等語（見99年度偵字第4028
      號卷第72頁）。是診斷證明書上所載「疑似左臉頰頸部挫
      傷」，僅係告訴人劉武雄個人主觀陳述，實際上根本無任
      何傷害，難認被告黃嘉琳有以背包攻擊其臉部或頸部之情
      節。另被告黃嘉琳固不否認有推告訴人劉武雄之頭部，然
      此乃因當時告訴人劉武雄與潘奎宏對其接連吐口水，被告
      黃嘉琳為免再遭受告訴人劉武雄、潘奎宏口水吐在其身上
      之侮辱行為，始在告訴人劉武雄趨前朝其吐口水時，以手
      推開告訴人劉武雄頭部，可能因此指甲刮傷告訴人劉武雄
      之左鼻根部，其並無傷害之本意，其行為應符合刑法第23
      條正當防衛之阻卻違法事由。倘若被告黃嘉琳真有傷害之
      意思，而以手抓傷其臉部者，劉武雄之臉上應非僅左鼻根
      部0.8公分之一道輕微擦傷而己。被告黃嘉琳否認有對告
      訴人劉武雄、潘奎宏2人吐口水，卷附照片（99年度核交
      216號卷第13頁）雖有被告黃嘉琳及告訴人潘奎宏之影像
      ，但實在看不出被告黃嘉琳有為吐口水之動作，且依據99
      年10月5日審判期日當庭勘驗告訴人劉武雄所提出之錄音
      光碟，內容中劉武雄曾表示：「講話口水一直噴，丟臉」
      （見原審卷第43頁背面第7行），可見得被告黃嘉琳僅係
      因與告訴人劉武雄爭執時，講話不自主地有飛沬噴出而已
      ，並無故意對告訴人劉武雄、潘奎宏作出貶抑其人格評價
      的吐口水動作，告訴人劉武雄、潘奎宏顯然係將事實誇大
      ，原審不察，逕依告訴人劉武雄、潘奎宏之指述，認定被
      告黃嘉琳有對渠等為貶抑其人格評價之吐口水動作，顯屬
      率斷。又被告劉武雄上訴理由略以：(1)原審有罪判決所認
      定之事實，業經臺灣臺中地方法院檢察官處分不起訴在案
      ，此部分有該署99年度偵字第4028號不起訴處分書可資證
      明，是原審係就未經檢察官起訴之犯罪事實加以審判，顯
      然有違反刑事訴訟法第268條之失誤。從而自應就被告劉
      武雄被訴刑法第309條之公然侮辱部分，撤銷原判決，而
      為無罪之諭知。(2)被告劉武雄、潘奎宏2人，當時係遭告
      訴人黃嘉琳無間斷之謾罵，被告劉武雄就當時告訴人黃嘉
      琳之言詞舉動，實感莫名，當時僅對友人陳稱：「要友人
      潘奎宏不要理會她（即指告訴人黃嘉琳）」，並以言語請
      告訴人黃嘉琳諭知不要口水一直亂噴等語，即使當時被告
      劉武雄以「叫警察來捉走，她可能有精神有問題。」、「
      真的是精神分裂症。」、「大家看啊，精神憂鬱症。」等
      語，亦實為當時情況下之適當評價，並無侮辱告訴人黃嘉
      琳之故意，且其當時所說話聲音非常之微小、並無第三人
      能共聞共見，也僅係與友人潘奎宏兩者間之對話，此部分
      告訴人黃嘉琳係於播放光碟時放大聲音始聽到，益證其聲
      音僅係與友人潘奎宏兩者間之對話，而未達到不特定之第
      三人能共聞共見之程度。就其當時發生之言論，實屬為客
      觀之評價行為，並非為辱罵，而不該當刑法309條公然侮
      辱罪之犯罪構成要件。又該評論範圍應屬為刑法第310條
      毀謗罪行為，本件未據告訴人黃嘉琳對刑法第310條提出
      告訴，法院亦不能論罪科刑。(3)關於傷害罪部分，依據原
      審所認定之事實足以推定案發時，被告劉武雄於告訴人黃
      嘉琳持其斜背包朝其左臉頰及後頸部甩去之同時，將告訴
      人黃嘉琳伸來抓傷其臉部之手指咬住，致告訴人黃嘉琳之
      左手大拇指造成開放性傷口，可見當時情況之危急難以言
      語行容，足證被告劉武雄係以對於現在不法之侵害，而出
      於防衛自己權利之行為，且未防衛過當，然原審認定被告
      劉武雄係基於傷害之犯意，卻未說明得心證之理由，顯有
      理由不備之失。又兩位在案發現場之證人潘奎宏、簡妙珊
      ，皆未指認被告劉武雄有攻擊告訴人黃嘉琳，從而原審認
      定「顯見被告黃嘉琳與被告劉武雄於案發現場確有肢體衝
      突」之事實，即屬欠缺積極證據而推定其犯罪事實，是原
      審之認定事實有違證據法則，且對於證人潘奎宏、簡妙珊
      有利於上訴人劉武雄之證詞，不採為判決依據未說明理由
      ，亦有理由不備之失。況當時被告劉武雄右手腕周狀股骨
      折，於開刀手術後係以石膏固定，並以三角巾吊著，實難
      以嘴巴與他人有任何肢體衝突，原審之認定與生活經驗顯
      非相合。惟本院認為，被告黃嘉琳、劉武雄上訴意旨對於
      事實認定之爭執，業已敘明如前，原審於判決書中詳敘其
      調查、取捨證據之結果及憑以認定被告2人犯罪事實之心
      證理由，並就被告2人否認犯行之供詞及其所辯各語認非
      可採，予以論述指駁，從形式上觀察，原審判決尚無不當
      或違法之情形存在。上訴意旨否認犯行，經核係置原判決
      所為明白論斷於不顧，仍持已為原判決指駁說明之陳詞再
      事爭辯，及對於原審法院取捨證據與自由判斷證據證明力
      之職權行使，徒以自己之說詞，泛指其為違法，或與判決
      本旨無關之細節，漫為爭執，難認足採。至於被告劉武雄
      所稱：原審有罪判決所認定之事實，業經檢察官以99年度
      偵字第4028號為不起訴處分在案云云，然檢察官係就被告
      劉武雄涉嫌偽證、誣告、使公務員登載不實，及在偵查庭
      涉嫌公然侮辱部分，為不起訴處分，核與原審判決所認定
      之事實無關。又按刑法第310條誹謗罪之成立，必須意圖
      散布於眾，而指摘或傳述足以毀損他人名譽之具體事實，
      尚僅抽象的公然為謾罵或嘲弄，並未指摘具體事實，則屬
      刑法第309條第1項公然侮辱罪範疇。被告劉武雄出言之內
      容，客觀上足以貶損他人之社會評價，使人感到羞辱，且
      僅係抽象的謾罵或嘲弄，並未指摘具體事實，核與誹謗之
      要件不符，被告劉武雄此部分上訴理由均顯有誤會。又有
      關被告黃嘉琳、劉武雄2人辯稱正當防衛部分，依前揭犯
      罪事實認定之內容，被告黃嘉琳、劉武雄所為之傷害行為
      ，係在被告劉武雄所為公然侮辱行為、被告黃嘉琳所為傷
      害行為結束之後，當時對方之不法行為業已結束，非屬現
      在之侵害，對於未來或已過去之侵害，並無正當防衛之主
      張餘地，且本案並無積極證據可資證明被告黃武雄當時有
      吐口水之行為。況且，防衛行為須具有必要性及適當性，
      亦即防衛者應選擇之防衛方法，以可以馬上且有效地排除
      侵害，防衛人應儘量選擇最柔性的防衛手段，對侵害者採
      取最可能寬大原則，被告黃嘉琳、劉武雄對於已過去之侵
      害再以傷害行為反擊，核其情節難認與正當防衛之要件相
      當。被告黃嘉琳、劉武雄2人於原審審理時均否認有傷害
      行為，且未主張正當防衛，是以原審認定被告黃嘉琳、劉
      武雄2人有傷害犯行，而未敘明被告黃嘉琳、劉武雄2人不
      符合正當防衛之情形，其意即認為被告黃嘉琳、劉武雄2
      人不構成正當防衛，且非屬對於被告辯解不採採信而未敘
      明理由之違失，被告黃嘉琳、劉武雄2人此部分上訴理由
      亦有誤會。
  ４、被告黃嘉琳於本院審理時請求調查被告劉武雄何以履次犯
      案，與前案之對造當事人如何訴訟云云；被告劉武雄請求
      傳喚製作警詢筆錄之警員到庭作證，以明為何在其未錄音
      之前，被告黃嘉琳就已報案云云，核係就與待證事實無重
      要關係之事項請求調查，本院認為無調查之必要，依刑事
      訴訟法第163條之2規定應予駁回。
（二）論罪科刑之理由：
  １、核被告黃嘉琳及被告劉武雄所為，均係犯刑法第309條第
      1項（原審判決漏載第1項）之公然侮辱罪及同法第277條
      第1項之普通傷害罪。
  ２、被告黃嘉琳對告訴人即被告劉武雄、潘奎宏辱罵稱：「整
      天都在看人家洗澡」、「沒有人要，變態啦，變態啦，兩
      個人都在看人家洗澡啦，垃圾人啊，隔壁來的。」、「啊
      ！隔壁來的，看人家在洗澡，不要臉，沒有查埔人要…沒
      有女人要，看人家洗澡，啊，變態，這兩個是變態，啊，
      變態，啊。」等語之行為；被告劉武雄對告訴人即被告黃
      嘉琳辱罵「叫警察來捉走，她可能有精神有問題。」、「
      真的是精神分裂症。」、「大家看啊，精神憂鬱症。」、
      「你以為你長得漂亮、誰看你，很肥，是賺吃查某（臺語
      ），不要在這裡丟臉。」等語之行為，均係於密切接近之
      時地實施，各行為之獨立性極為薄弱，在刑法評價上，以
      視為數個舉動之接續施行，合為包括之一行為予以評價，
      較為合理，是其2人之公然侮辱屬於接續犯，均為包括之
      一罪。
  ３、被告劉武雄對告訴人即被告黃嘉琳辱罵「叫警察來捉走，
      她可能有精神有問題。」、「真的是精神分裂症。」、「
      大家看啊，精神憂鬱症。」部分，與檢察官起訴被告劉武
      雄辱罵「你以為你長得漂亮、誰看你，很肥，是賺吃查某
      （臺語），不要在這裡丟臉。」部分，有接續犯之包括一
      罪關係，為原起訴效力所及，依審判不可分原則，本院自
      得加以審理。
  ４、被告黃嘉琳同時對告訴人即被告劉武雄、潘奎宏公然侮辱
      之行為，係一行為侵害不同法益，為想像競合犯。
  ５、又被告黃嘉琳及被告劉武雄各自所犯上開2罪，犯意各別
      ，罪名不同，均應分論併罰。
  ６、原審法院因認被告劉武雄、黃嘉琳有關傷害部分、被告黃
      嘉琳有關公然侮辱部分之罪證明確，適用刑法第309條第1
      項、第277條第1項、第41條第1項前段、第51條第6款、刑
      法施行法第1條之1等規定，並審酌被告黃嘉琳及被告劉武
      雄犯罪之動機、目的、手段，及本案糾紛係因被告黃嘉琳
      不滿被告劉武雄之直視，且心生懷疑，先行對被告劉武雄
      及潘奎宏為辱罵行為，暨傷害部分則係被告黃嘉琳不滿遭
      被告劉武雄拍照先行出手抓傷被告劉武雄，被告劉武雄之
      後再咬住被告黃嘉琳之手指，其2人均不思以平和手段化
      解誤會，竟選擇以辱罵及傷害手段互相攻訐，被告劉武雄
      犯罪動機雖可憫恕，惟犯罪手段實難認可，暨其2人之犯
      後態度，迄未與對方達成和解並獲取對方之諒解等一切情
      狀，分別量處被告黃嘉琳犯公然侮辱部分拘役三十日，傷
      害部分，拘役三十日，應執行拘役五十日；量處被告劉武
      雄傷害部分拘役二十日，及均諭知易科罰金之折算標準。
      核其認事用法均無違誤，量刑亦屬妥適，應予維持。至於
      (1)檢察官上訴理由認為：被告黃嘉琳及劉武雄犯後均否認
      犯行，毫無悔意，迄均未與對方達成和解，亦均未向對方
      道歉以獲取諒解，且本案糾紛之起因係被告黃嘉琳不滿被
      告劉武雄之直視，而對被告劉武雄、潘奎宏為辱罵行為，
      嗣被告劉武雄再予反唇相譏，暨傷害部分係因被告黃嘉琳
      不滿遭被告劉武雄拍照而出手抓傷被告劉武雄，被告劉武
      雄再咬住被告黃嘉琳之手指，渠等手段均非和平，所生損
      害甚鉅。再參酌被告劉武雄前已有多次涉犯刑法妨害名譽
      信用罪之前案紀錄，是考量被告黃嘉琳、劉武雄之犯罪動
      機、手段、品行、所生損害及犯後態度，原審判決對被告
      黃嘉琳、劉武雄量處之上開刑度，實屬過輕云云。(2)被告
      黃嘉琳上訴理由認為：原審對於被告黃嘉琳之量刑較被告
      劉武雄為重，被告黃嘉琳礙難甘服，本案並非被告黃嘉琳
      先行對被告劉武雄、潘奎宏辱罵，而係被告劉武雄以言語
      相譏，指稱被告黃嘉琳又肥又醜、係賺喫查某等語，始導
      致言語爭執，絕非被告黃嘉琳無端生事，又比較被告劉武
      雄受有左鼻根部0.8公分擦傷，短短數日已然痊癒，被告
      黃嘉琳卻受有左手大拇指開放性傷口，依照卷附照片（見
      99年度偵字第4028號卷第62至63頁），被告黃嘉琳之手指
      急診就醫時傷口流血，於醫護人員清洗血污後，仍明顯可
      見傷口及紅腫情形，治療月餘始痊癒，被告黃嘉琳所受傷
      勢顯然較被告劉武雄嚴重，被告劉武雄與潘奎宏在大庭廣
      眾下譏諷，未了又大聲喧嘩指稱被告黃嘉琳精神有問題，
      嚴重貶抑被告黃嘉琳之人格及名譽，被告劉武雄所受量處
      之刑度竟輕於被告黃嘉琳，被告潘奎安竟獲判無罪，更令
      被告黃嘉琳不勝唏噓云云。(3)惟本院認為刑罰之量定，屬
      法院自由裁量之職權行使，應審酌刑法第57條所列各款事
      由及一切情狀，為酌量輕重之標準，並非漫無限制；量刑
      輕重係屬事實審法院得依職權自由裁量之事項，苟已斟酌
      刑法第57條各款所列情狀而未逾越法定刑度，不得遽指為
      違法；且在同一犯罪事實與情節，如別無其他加重或減輕
      之原因，下級審量定之刑，亦無過重或失輕之不當情形，
      則上級審法院對下級審法院之職權行使，原則上應予尊重
      （最高法院72年臺上字第6696號、75年臺上字第7033號判
      例及85年度臺上字第2446號判決意旨參照）。原審如前述
      之科刑審酌事實，顯係本於被告劉武雄、黃嘉琳2人之責
      任為基礎，並已具體斟酌刑法第57條所列情形而為量定，
      並未偏執一端，並就本案爭執起因、惡性輕重詳予敘明，
      且就上訴意旨所提及之量刑審酌事由，業已敘明，是原審
      量刑並無失之過輕之情事，依上開最高法院判例、判決意
      旨，不得指為違法。檢察官、被告黃嘉琳此部分上訴亦無
      理由，均應予以駁回。
  ７、原審以被告劉武雄所犯之公然侮辱罪部分，事證明確，予
      以論罪科刑，固非無見，惟其認檢察官起訴之「被告劉武
      雄係基於妨害名譽之犯意，對告訴人即被告黃嘉琳稱『妳
      以為妳長得漂亮誰看妳，妳很醜，很肥，是賺吃查某（臺
      語），不要在這裡丟臉。』之公然侮辱罪」部分，因遍查
      卷內全部事證，僅有告訴人即被告黃嘉琳1人之指述，既
      查無其他積極證據以資審認告訴人即被告黃嘉琳之指述與
      事實相符，自不得逕以告訴人之唯一指述為被告劉武雄此
      部分罪嫌為有罪之認定，並因此部分與其他論罪科刑之公
      然侮辱罪間具有實質上一罪關係，而不另為無罪之諭知云
      云（見原審判決第6頁）。然依前述理由一、（一）、１
      之說明，原審勘驗之錄音內容譯文已足以補強主要證據─
      告訴人即被告黃嘉琳之指述具有可信性而與事實相符，縱
      其證明之事實為某部分事實，非為全部事實，但因其之補
      強而可使告訴人即被告黃嘉琳指述之犯罪事實獲得確信，
      則告訴人即被告黃嘉琳指述即具有證明力，足以採信。原
      審疏未注意補強證據之規範意旨，有適用證據法則不當之
      違誤。被告劉武雄就此部分上訴意旨否認犯行雖無理由，
      檢察官上訴雖主張此部分亦應屬有罪，然理由不符證據法
      則，亦有不當，惟原判決既有上開可議之處，即屬無可維
      持，自應由本院就被告劉武雄公然侮辱及定應執行部分予
      以撤銷改判。爰審酌被告劉武雄犯罪之動機、目的、手段
      ，及本件糾紛係因被告黃嘉琳不滿被告劉武雄之直視而起
      ，被告劉武雄不思以平和手段化解誤會，竟選擇以公然侮
      辱手段反擊，被告劉武雄犯罪動機雖可憫恕，惟犯罪手段
      實難認可，暨其之犯後態度，迄未與對方達成和解並獲取
      對方之諒解等一切情狀，量處如主文第二項所示之刑，諭
      知易科罰金之折算標準，並就被告劉武雄撤銷改判及上訴
      駁回部分所各處之刑，定其應執行刑及諭知易科罰金之折
      算標準。
二、被告潘奎宏無罪部分：
（一）公訴意旨略以：被告潘奎宏與同案被告劉武雄與告訴人黃
      嘉琳素不相識，於99年1月24日下午某時，被告潘奎宏與
      同案被告劉武雄帶認養之狗，前往臺中市西區○○○○道
      施打預防針，適有告訴人黃嘉琳在該處擔任流浪動物義工
      。同案被告劉武雄在等候之際，與告訴人黃嘉琳發生口角
      ，各自向對方為公然侮辱之言行；被告潘奎宏見狀，亦基
      於妨害名譽犯意對告訴人黃嘉琳吐口水，以此方式貶損告
      訴人黃嘉琳之尊嚴，因認被告潘奎宏涉犯刑法第309條之
      公然侮辱罪嫌云云。
（二）按犯罪事實應依證據認定之，無證據不得認定犯罪事實；
      不能證明被告犯罪者，應諭知無罪之判決，刑事訴訟法第
      154條第2項、第301條第1項分別定有明文。又告訴人之告
      訴，係以使被告受刑事訴追為目的，是其陳述是否與事實
      相符，仍應調查其他證據以資審認。又認定犯罪又認定不
      利於被告之事實，須依積極證據，苟積極證據不足為不利
      於被告事實之認定時，即應為有利於被告之認定，更不必
      有何有利之證據；又認定犯罪事實所憑之證據，雖不以直
      接證據為限，間接證據亦包括在內，然而無論直接或間接
      證據，其為訴訟上之證明，須於通常一般之人均不致有所
      懷疑，而得確信為真實之程度者，始得據為有罪之認定，
      若其關於被告是否犯罪之證明未能達此程度，而有合理性
      懷疑之存在，致使無從形成有罪之確信，根據「罪證有疑
      ，利於被告」之證據法則，即不得遽為不利於被告之認定
      。最高法院分別著有30年上字第816號、76年臺上字第498
      6號、40年臺上字第86號可資參照。
（三）訊據被告潘奎宏堅詞否認有向告訴人黃嘉琳吐口水而為妨
      害名譽之公然侮辱犯行；經查，公訴人認被告潘奎宏涉犯
      上開罪嫌，無非係以告訴人黃嘉琳之指述為其主要論據，
      然告訴人黃嘉琳於99年3月1日偵查中係指述：「…。後來
      劉武雄與潘奎宏兩個就開始對我吐口水，劉武雄先吐，之
      後是潘奎宏吐口水，我就推他…」等語（見臺灣臺中地方
      法院檢察署99年度核交字第216號偵查卷第6頁），惟於99
      年6月18日以證人身份具結後則證稱：「…，結果他們就
      開始邊罵邊吐口水，潘奎宏先吐我口水，劉武雄也跟著吐
      我口水…」等語（見臺灣臺中地方法院檢察署99年度偵字
      第4028號偵查卷第56頁），核告訴人黃嘉琳前後指述被告
      潘奎宏與同案被告劉武雄朝其吐口水之先後順序顯然不一
      ，而被告潘奎宏及同案被告劉武雄既均否認渠等有朝告訴
      人黃嘉琳吐口水之情狀，是告訴人黃嘉琳指述被告潘奎宏
      有朝其吐口水而為公然侮辱之犯行，遍查卷內全部事證，
      僅有告訴人黃嘉琳1人之指述，而告訴人黃嘉琳之指述復
      有前揭瑕疵可指，已如前述，且查無其他任何補強證據以
      增強或擔保告訴人黃嘉琳陳述之證明力，是本案並查無任
      何積極證據可資證明被告潘奎宏確有告訴人黃嘉琳所指之
      公然侮辱犯行。綜上所陳，公訴人所舉之證據尚不足以證
      明被告潘奎宏有何刑法第309條之公然侮辱犯行，此外，
      本院復查無其他證據證明被告潘奎宏確有公訴人所指之此
      部分犯行，揆諸首揭說明，既無積極證據足認被告潘奎宏
      有前開犯罪事實，自應為被告潘奎宏無罪之諭知。
（四）檢察官上訴理由略以：原審判決被告潘奎宏被訴「公然侮
      辱告訴人黃嘉琳」無罪部分，按證人之供述證言，前後雖
      稍有參差或互相矛盾，事實審法院非不可本於經驗法則，
      斟酌其他情形，作合理之比較，定其取捨（最高法院97年
      度臺上字第96號判決意旨參照）。告訴人黃嘉琳於警詢、
      偵訊前後指述被告劉武雄、潘奎宏朝其吐口水之先後順序
      雖不一致。然參以本件案發日期係99年1月24日，而告訴
      人黃嘉琳上開警詢指訴之日期係99年3月1日，嗣後於99年
      6月18日始於檢察官偵訊時再為證述。彼此相距均有相當
      時日，是告訴人黃嘉琳對於渠遭到被告劉武雄、被告潘奎
      宏公然侮辱之過程細節，於警詢及偵訊為證述時，記憶難
      免有所混淆，此亦屬人之常情。自難期待告訴人黃嘉琳對
      於遭到被告劉武雄、被告潘奎宏以吐口水方式公然侮辱之
      始末過程，及先後順序得以分毫不差為先後一致證述，亦
      不得徒憑告訴人黃嘉琳先後證詞就枝節事項之些微出入，
      即全盤否認渠證詞之真實性。惟原審判決竟以告訴人黃嘉
      琳前後指述被告劉武雄、潘奎宏朝其吐口水之先後順序不
      一致而有瑕疵可指，進而判決被告潘奎宏無罪，並不妥適
      云云。惟本院認為，被害人就被害經過所為之陳述，其目
      的在於使被告受刑事訴追處罰，與被告處於絕對相反之立
      場，其陳述或不免渲染、誇大。是被害人縱立於證人地位
      具結而為指證、陳述，其供述證據之證明力仍較與被告無
      利害關係之一般證人之陳述為薄弱。從而，被害人就被害
      經過之陳述，除須無瑕疵可指，且須就其他方面調查又與
      事實相符，亦即仍應調查其他補強證據以擔保其指證、陳
      述確有相當之真實性，而為通常一般人均不致有所懷疑者
      ，始得採為論罪科刑之依據，非謂被害人已踐行人證之調
      查程序，即得逕以其指證、陳述作為有罪判決之唯一證據
      （最高法院98年度臺上字第107號、95年度臺上字第6017
      號、94年度臺上字第3326號、93年度臺上字第4632號、87
      年度臺上字第2176號、83年度臺上字第3411號、80年度臺
      上字第4073號判決意旨參照）。原審就被告潘奎宏被訴公
      然侮辱為無罪部分，業已敘明該部分查無其他積極證據以
      資審認告訴人黃嘉琳之指述與事實相符，自不得逕以告訴
      人黃嘉琳之唯一指述作為此部分行為之認定依據，核與上
      開最高法院判決所揭示之意旨相符。檢察官就此提起上訴
      ，並未指出有何其他補強證據足以佐證告訴人黃嘉琳之指
      述與事實相符，其上訴意旨，核與前揭最高法院判決意旨
      相違，難認有理由，應予駁回。
三、被告潘奎宏經合法傳喚未到庭，其雖有具狀表示因工作無法
    尋得代理人而請假等語，核非屬正當理由，爰不得其陳述，
    逕行判決。
據上論斷，應依刑事訴訟法第371條、第368條，第369條第1項前
段、第364條、第299條第1項前段，刑法第309條第1項、第41條
第1項前段、第51條第6款，刑法施行法第1條之1第1項、第2項前
段，判決如主文。
本案經檢察官陳惠珠到庭執行職務。
中    華    民    國   100    年    3     月    7     日
            刑事第十二庭  審判長法  官  康  應  龍
                                法  官  黃  家  慧
                                法  官  楊  真  明
以上正本證明與原本無異。
不得上訴。
                                書記官  李  淑  芬
中    華    民    國   100    年    3     月    7     日
附錄本判決論罪科刑法條
中華民國刑法第309條：
  公然侮辱人者，處拘役或3百元以下罰金。
  以強暴犯前項之罪者，處1年以下有期徒刑、拘役或5百元以下
  罰金。
中華民國刑法第277條：
  傷害人之身體或健康者，處3年以下有期徒刑、拘役或1千元以
  下罰金。
  犯前項之罪因而致人於死者，處無期徒刑或7年以上有期徒刑
  ；致重傷者，處3年以上10年以下有期徒刑。